---
title: "LASSO Biomarker筛选教程"
author: "生物信息学团队"
date: "`r Sys.Date()`"
output:
  html_document:
    toc: true
    toc_float: true
    code_folding: show
    theme: cosmo
---

```{r setup, include=FALSE}
knitr::opts_chunk$set(
  echo = TRUE,
  warning = FALSE,
  message = FALSE,
  fig.width = 10,
  fig.height = 6
)
```

# 1. 简介

本教程演示如何使用LASSO回归从RNA-seq位点数据中筛选生物标志物（biomarker），用于区分正常和疾病样本。

## 1.1 LASSO回归简介

LASSO（Least Absolute Shrinkage and Selection Operator）是一种正则化线性回归方法，通过L1惩罚项实现特征选择。

**优势**：
- 自动进行特征选择（系数收缩到0）
- 适合高维数据（特征数 >> 样本数）
- 提高模型可解释性

## 1.2 分析流程

1. 数据加载与预处理
2. LASSO交叉验证选择最优λ
3. Biomarker筛选
4. 模型评估
5. 结果可视化

---

# 2. 环境准备

```{r libraries}
# 加载必要的包
library(glmnet)    # LASSO回归
library(ggplot2)   # 可视化
library(pROC)      # ROC曲线
library(pheatmap)  # 热图
library(caret)     # 混淆矩阵

# 加载自定义函数
source("../R/lasso_biomarker.R")
source("../R/visualization.R")
source("../R/evaluation.R")
source("../data/generate_data.R")
```

---

# 3. 数据准备

## 3.1 生成示例数据

```{r generate_data}
# 生成示例数据
# 20个样本（10正常 + 10疾病）
# 500个RNA修饰位点
# 其中20个是真实的biomarker
set.seed(42)
data <- generate_example_data(
  n_samples = 20,
  n_features = 500,
  n_informative = 20,
  seed = 42
)

# 查看数据结构
cat("样本数:", length(data$y), "\n")
cat("特征数:", nrow(data$X), "\n")
cat("真实biomarker数:", length(data$true_features), "\n")
cat("\n标签分布:\n")
table(data$y)
```

## 3.2 数据可视化

```{r data_overview, fig.height=4}
# 样本分组
sample_groups <- ifelse(data$y == 0, "Normal", "Disease")

# 绘制部分数据的箱线图
selected_features <- data$true_features[1:6]
plot_data <- data.frame()
for (feature in selected_features) {
  plot_data <- rbind(plot_data, data.frame(
    Feature = feature,
    Value = data$X[feature, ],
    Group = sample_groups
  ))
}

ggplot(plot_data, aes(x = Feature, y = Value, fill = Group)) +
  geom_boxplot(alpha = 0.7) +
  scale_fill_manual(values = c("Normal" = "#4DAF4A", "Disease" = "#E41A1C")) +
  labs(title = "部分真实Biomarker示例", y = "Expression Level") +
  theme_minimal() +
  theme(axis.text.x = element_text(angle = 45, hjust = 1))
```

---

# 4. LASSO模型训练

## 4.1 交叉验证选择最优λ

```{r lasso_cv}
# 运行5折交叉验证
cv_fit <- run_lasso_cv(
  X = data$X,
  y = data$y,
  nfolds = 5,
  alpha = 1  # alpha=1表示LASSO
)

# 查看最优lambda
cat("λ.min:", round(cv_fit$lambda.min, 6), "\n")
cat("λ.1se:", round(cv_fit$lambda.1se, 6), "\n")
```

## 4.2 交叉验证曲线

```{r cv_curve}
plot_cv_curve(cv_fit)
```

**解释**：
- 蓝线：交叉验证AUC随λ变化
- 红线：λ.min（最大AUC对应的λ）
- 绿线：λ.1se（1个标准误内的最大λ，更保守）

## 4.3 系数路径图

```{r coef_path}
plot_coefficient_path(cv_fit)
```

**解释**：
- 横轴：log(λ)，从左到右λ增大
- 纵轴：系数值
- 每条线代表一个特征
- 随着λ增大，系数逐渐收缩到0

---

# 5. Biomarker筛选

## 5.1 筛选非零系数特征

```{r select_biomarkers}
# 使用λ.1se筛选（更保守，特征更少）
biomarkers <- select_biomarkers(
  cv_fit = cv_fit,
  X = data$X,
  lambda = "lambda.1se"
)

cat("筛选出的Biomarker数量:", biomarkers$n_features, "\n")
cat("选中的λ值:", round(biomarkers$lambda, 6), "\n\n")

# 查看选中的biomarker
cat("选中的Biomarker:\n")
print(biomarkers$selected_features)
```

## 5.2 特征重要性排序

```{r feature_importance}
importance <- calculate_feature_importance(biomarkers)
head(importance, 10)
```

## 5.3 验证真实Biomarker召回率

```{r recall}
# 计算有多少真实biomarker被找到
true_positives <- sum(biomarkers$selected_features %in% data$true_features)
recall <- true_positives / length(data$true_features)

cat("真实Biomarker数:", length(data$true_features), "\n")
cat("成功识别数:", true_positives, "\n")
cat("召回率:", round(recall * 100, 1), "%\n")
```

---

# 6. 模型评估

## 6.1 性能指标

```{r evaluate}
eval_result <- evaluate_model(
  cv_fit = cv_fit,
  X = data$X,
  y = data$y,
  lambda = "lambda.1se"
)

cat("AUC:", round(eval_result$auc, 3), "\n")
cat("准确率:", round(eval_result$accuracy, 3), "\n")
cat("灵敏度:", round(eval_result$sensitivity, 3), "\n")
cat("特异度:", round(eval_result$specificity, 3), "\n\n")

cat("混淆矩阵:\n")
print(eval_result$confusion_matrix)
```

## 6.2 ROC曲线

```{r roc_curve}
plot_roc_curve(cv_fit, data$X, data$y, lambda = "lambda.1se")
```

---

# 7. 结果可视化

## 7.1 Biomarker热图

```{r heatmap, fig.height=8}
plot_biomarker_heatmap(
  X = data$X,
  y = data$y,
  biomarkers = biomarkers,
  output_file = "../output/figures/biomarker_heatmap.png"
)
```

**解释**：
- 行：筛选出的biomarker
- 列：样本（分为Normal和Disease两组）
- 颜色：表达水平（红=高，蓝=低）

## 7.2 Top Biomarker箱线图

```{r boxplot}
plot_biomarker_boxplot(
  X = data$X,
  y = data$y,
  biomarkers = biomarkers,
  top_n = 10
)
```

---

# 8. 总结

## 8.1 关键发现

```{r summary}
cat("=== LASSO Biomarker筛选总结 ===\n\n")
cat("数据规模:\n")
cat("  - 样本数:", length(data$y), "（10正常 + 10疾病）\n")
cat("  - 总特征数:", nrow(data$X), "\n")
cat("  - 真实biomarker数:", length(data$true_features), "\n\n")

cat("模型性能:\n")
cat("  - AUC:", round(eval_result$auc, 3), "\n")
cat("  - 准确率:", round(eval_result$accuracy, 3), "\n\n")

cat("特征筛选:\n")
cat("  - 筛选出biomarker数:", biomarkers$n_features, "\n")
cat("  - 真实biomarker召回率:", round(recall * 100, 1), "%\n")
```

## 8.2 使用建议

**λ选择**：
- `lambda.min`：AUC最大，特征较多，适合预测
- `lambda.1se`：更保守，特征较少，适合生物学解释

**样本量要求**：
- 建议至少30-50个样本
- 每组至少15-25个样本

**特征预处理**：
- 标准化（z-score）
- 去除低方差特征
- 批次效应校正

---

# 9. 保存结果

```{r save_results}
# 创建结果目录
dir.create("../output/results", showWarnings = FALSE, recursive = TRUE)

# 保存biomarker列表
write.csv(
  importance,
  "../output/results/biomarker_importance.csv",
  row.names = FALSE
)

# 保存评估结果
eval_summary <- data.frame(
  Metric = c("AUC", "Accuracy", "Sensitivity", "Specificity", "N_Biomarkers"),
  Value = c(
    eval_result$auc,
    eval_result$accuracy,
    eval_result$sensitivity,
    eval_result$specificity,
    biomarkers$n_features
  )
)
write.csv(
  eval_summary,
  "../output/results/evaluation_summary.csv",
  row.names = FALSE
)

# 保存模型
saveRDS(cv_fit, "../output/results/lasso_model.rds")

cat("✅ 结果已保存到 output/results/ 目录\n")
```

---

# 10. 进阶应用

## 10.1 新样本预测

```{r predict_new}
# 模拟新样本
new_sample <- matrix(rnorm(nrow(data$X)), ncol = 1)
rownames(new_sample) <- rownames(data$X)

# 预测
pred_prob <- predict_biomarker(
  cv_fit = cv_fit,
  X_new = new_sample,
  lambda = "lambda.1se",
  type = "response"
)

cat("新样本预测概率:", round(pred_prob, 3), "\n")
cat("预测类别:", ifelse(pred_prob > 0.5, "Disease", "Normal"), "\n")
```

## 10.2 与其他方法对比

可以尝试：
- Elastic Net（alpha ∈ (0, 1)）
- Random Forest特征选择
- 逐步回归
- limma + t-test

---

**教程完成！**

如有问题，请参考：
- glmnet文档：https://glmnet.stanford.edu/
- LASSO理论：Tibshirani (1996) JRSS-B
